【裁判字號】    97,上易,1507
【裁判日期】    970729
【裁判案由】    竊盜
【裁判全文】
臺灣高等法院刑事判決                97年度上易字第1507號
上  訴  人  臺灣板橋地方法院檢察署檢察官
被      告  庚○○
                      （現另案於臺灣雲林監獄執行中）
上列上訴人因被告竊盜案件，不服臺灣板橋地方法院96年度易字
第2834號，中華民國97年4月18日第一審判決（起訴案號：臺灣
板橋地方法院檢察署96年度偵字第18754號），提起上訴，本院
判決如下：
    主  文
上訴駁回。
    理  由
一、本件公訴意旨略以：庚○○前因竊盜罪，於民國94年3月24
    日經臺灣板橋地方法院以94年度簡字第1176號判處拘役30日
    ，並於94年7月4日易科罰金執行完畢。竟不知悔改，基於意
    圖為自己不法所有之竊盜犯意，於96年8月12日21時至22 時
    許，在台北縣中和市○○路203號至215號前，以附表所列之
    犯罪手法，接續徒手竊取如附表所示己○○等人之物，另承
    前竊盜之接續犯意，復於同日23時25分許，在台北縣中和市
    ○○街73巷4號前及附近，再以相同手法接續竊取如附表所
    示甲○○等人之物，嗣經路人洪士哲發覺有異，報警處理，
    經警當場於庚○○褲子口袋內扣得曼秀雷敦藥膏1瓶、3號電
    池4顆、大門門扣1個等情。因認被告涉有刑法第320條第1項
    之竊盜罪嫌等語。
二、按犯罪事實，應依證據認定之，無證據不得認定其犯罪事實
    ；又不能證明被告犯罪者，應諭知無罪之判決；且被告之自
    白不得作為有罪判決之唯一證據，仍應調查其他必要之證據
    ，以察其是否與事實相符，刑事訴訟法第154 條第2 項、第
    301 條第1 項、第156 條第2 項分別定有明文。又刑事訴訟
    上證明之資料，無論為直接或間接證據，均須達於通常一般
    之人均不致有所懷疑，而得確信其為真實之程度，始得據為
    有罪之認定，若其關於被告是否犯罪之證明未能達此程度，
    而有合理懷疑之存在，致使無從形成有罪之確信，根據「罪
    證有疑，利於被告」之證據法則，即不得遽為不利被告之認
    定，亦有最高法院76年台上字第4986號判例可稽。其以情況
    證據（即間接證據）斷罪時，尤須基於該證據在直接關係上
    所可證明之他項情況事實，本乎推理作用足以確證被告有罪
    ，方為合法，不得徒憑主觀上之推想，將一般經驗有利被告
    之其他合理情況逕予排除（最高法院32年上字第67號判例意
    旨參照）。
三、本件公訴人認被告庚○○涉有竊盜罪嫌，無非以上揭事實業
    據證人洪士哲、證人即被害人乙○○、己○○、呂理凱、丁○○、戊○○、甲○○、丙○○於警詢中指訴明確，並有遭
    竊之汽機車照片、監視器畫面翻拍照片等件在卷可稽，資為
    依據。
四、訊據被告雖坦承竊取被害人呂理凱等人之財物，惟堅決否認
    有何竊盜犯行，辯稱：扣案之藥膏一瓶、三號電池四顆及大
    門門扣一個，確實是在伊身上查獲的，因為案發當時伊有吃
    精神病的藥物，對於所有的事情伊都記不起來，對於監視器
    有拍到伊在動那些機車沒有意見，但伊真的全部都不記得了
    等語。
五、經查：
  (一)按行為時因精神障礙或其他心智缺陷，致不能辨識其行為違
    法或欠缺依其辨識而行為之能力者，不罰，刑法第19條第1
    項定有明文。
  (二)本件被告辯稱其於案發當時因服用精神藥物，精神狀況很差
    ，不知道自己做了什麼事情等語，經查：
  1.被告確因罹患精神官能症，自94年1月20日起至家樺聯合診
    所就診迄今，且依醫囑服用可能引發類似夢遊行為之藥物「
    史諦諾司（Stilnox）」等情，業據家樺診所以96年10月23
    日樺醫字第9610023號及96年12月17日樺醫字第9612017號函
    各一件分別函覆明確，並檢附被告之病歷及處方箋等件在卷
    可按（見原審卷第23-32、40-42頁）。
  2.被告經原審送請亞東紀念醫院精神鑑定結果，認被告於案發
    當時，應為服用安眠藥「史諦諾司」後之夢遊行為，其精神
    狀態已達心神喪失之程度。然而因無案發當時被告「史蒂諾
    司」安眠藥血中濃度之直接證據，僅能就其臨床現象作佐證
    。夢遊個案其精神狀態是處在矇矓狀態（twilight stale）
    ，可以開門、開鎖走出家門，也能夠開門、開鎖自行回到家
    中；夢遊者通常不知危險，判斷能力差，例如任意穿越大馬
    路、不顧疾駛之車陣、任意攀高（樹木、陽台等）而墜落（
    矇矓狀態時，平衡感較差）；是非、對錯之判斷力亦較差，
    因而會發生任意拿取便利商店之商品、未付款即走出店外，
    或如同本案之竊盜事件，竊取無價值、無法變賣之雜物。矇
    矓狀態時，可以正確回答部分問題，有時也會答非所問；平
    日溫和之個案，有時也會出現惡言或暴力相向，甚至力大無
    窮，遠超過平日給人之印象。就臨床現象而言，被告符合醫
    學上夢遊之症狀等情，此有亞東紀念醫院精神鑑定報告書及
    該院97年3月3日亞醫字第0972930047號函各一紙附卷可稽（
    見原審卷第37、84頁）。
  3.證人即員警高誠澤於原審審理中證稱：我是本案陪同去搜索
    被告住家及計程車的員警，不是現場查獲的警員，卷裡的警
    詢筆錄是我做的，當時被告的精神狀況就是想睡覺，眼睛都
    瞇瞇的，聽得懂我們在問他，去搜索時，被告也有跟著去，
    眼睛是瞇瞇的，問他的時候，他還是會回答我們問題等語（
    見原審卷第70頁）；證人即員警林知逸於原審審理時亦證稱
    ：我是卷內被告警詢筆錄的紀錄人，製作這份筆錄時，被告
    的精神狀況不穩定，感覺不正常，有一點胡言亂語，有一點
    答非所問，印象中就是一個精神不太正常的人；我們也有去
    被告家搜索，被告有一起去，當時被告的精神狀態也是不穩
    定的等語（見原審卷第71-72頁）；證人即員警陳柏良於原
    審審理中證稱：96年8月12日晚上，勤務中心通報安和路那
    邊有人在翻置物箱，我趕過去時，發現被告在景新街73巷4
    號前，在拉QVI-916號機車置物箱的坐墊，然後附近的鄰居
    也有過來指說被告也有在動其他的機車，因為稍早的晚上10
    點左右，就有通報一次有人在翻動機車坐墊，那時有調監視
    器，我當場問被告有無翻動置物箱，他當時好像沒有承認，
    說他只是在看機車，當時被告的精神不集中，眼神渙散，問
    什麼東西都要想一下才能回答，我把被告帶回警局，被告的
    精神狀況也一直不是很好，後來我們有帶被告去搜索，被告
    的精神狀況都差不多，問之後都要想一下，但都能回答，也
    能夠稍微聊一下。被告有拒絕夜間訊問，到隔天早上狀況就
    比較好了等語（見原審卷第73、74頁）；證人即員警黃柏蒼
    於原審審理中證述：本案我是第一組到安和路現場的人，是
    另一組在景新街抓到被告，我看被告當時沒有什麼精神、沒
    有什麼活力，感覺上反應比較慢一點，到隔天早上作筆錄時
    ，被告的精神狀況也是一樣，也是反應慢的等語（見原審卷
    第76頁）。綜合上情，證人即員警高誠澤、林知逸、陳柏良
    、黃柏蒼等人對於被告之觀察雖略有出入，惟依其等前揭證
    述被告於案發當時之行為舉止情狀，經核均符合亞東紀念醫
    院前揭對於被告夢遊臨床現象之解釋。
  4.再者，公訴人所指被告所為接續七次之竊盜行為，係於相同
    路段接續翻動毗鄰之車輛，如此明目張膽之情狀，已與一般
    竊賊多係乘人不知，避人耳目之常情有異。且其中竟有六次
    竊盜未遂，而唯一一次之竊盜既遂，其所竊得之物僅係曼秀
    雷敦藥膏一瓶、三號電池四顆及大門門扣一個，價值甚微。
    衡諸常情，一般竊賊如屬精神正常之狀態，豈有不避嫌疑而
    沿街逐輛翻動汽、機車，而其目的僅係為竊取藥膏、電池及
    門扣等物？足見被告於前揭時、地，應係處於服用安眠藥物
    後無意識或意識不清之夢遊狀態，其行為應無刑法上之責任
    能力可言，自難以竊盜罪責相繩。
六、綜上，被告前揭各項被訴竊盜犯行，既屬被告於夢遊狀態下
    所為，其行為時顯係因精神障礙，致不能辨識其行為違法或
    欠缺依其辨識而行為之能力，揆諸首揭說明，自屬不罰。此
    外，復查無其他積極證據足資認定被告有何具犯罪責任能力
    之行為，原審因而以被告之行為應屬不罰（並非不能證明其
    犯罪，原判決就此誤載爰予更正之），而為其無罪之諭知，
    且被告已在醫療院所接受治療，衡情亦無施以監護之必要，
    經核並無不合。檢察官雖以：被告案發當日是否確有服用「
    史諦諾司」並不明確，故精神鑑定報告是否可採，非無疑義
    ；又被告於警詢及偵查時均能明確描述竊取財物之方式及內
    容，亦能清楚表達、對答如流，並能拒絕警方夜間詢問，客
    觀上顯與常人之精神狀態無異，能否謂被告全然缺乏知覺理
    會及判斷之能力，而處於心神喪失之狀態，非無疑問等情，
    提起上訴。惟被告案發當日是否確有服用「史諦諾司」藥物
    ，固不明確，然被告於臨床現象確係符合醫學上夢遊之症狀
    ，已據專業醫療機構鑑定無誤，被告於警詢時之精神狀況，
    亦經參酌查獲及製作筆錄之警員對於被告之親身觀察，參以
    所謂夢遊之「朦朧」狀態，並非表示被告完全無正確陳述部
    分問題之能力，業如前述，是被告於案發當時無論就其生理
    原因及心理結果部分，依卷內全部事證審認，自已達因精神
    障礙，致不能辨識其行為違法或依其辨識而行為之能力，而
    無刑法上之責任能力可言。檢察官上訴意旨，猶僅就被告部
    分行為推論其責任狀態，並無理由，應予駁回。
據上論斷，應依刑事訴訟法第368條，判決如主文。
本件經檢察官張啟彬到庭執行職務
中    華    民    國    97    年    7     月    29    日
                  刑事第十庭審判長法  官  楊炳禎
                                  法  官  李春地
                                  法  官  朱光仁
以上正本證明與原本無異。
不得上訴。
                                  書記官  王宜玲
中    華    民    國    97    年    8     月    5     日
 附表：
 ┌──┬──────┬───────┬───┬──────┬────┐
 │編號│ 時間       │地點          │被害人│犯罪方式    │既未遂  │
 ├──┼──────┼───────┼───┼──────┼────┤
 │ 一 │96年8月12日 │臺北縣中和市安│呂理凱│徒手竊取呂理│既遂    │
 │    │21時許      │和路203號前   │      │凱所有停放於│        │
 │    │            │              │      │路旁之車號  │        │
 │    │            │              │      │JF6-463號重 │        │
 │    │            │              │      │機車置物箱內│        │
 │    │            │              │      │之曼秀雷敦藥│        │
 │    │            │              │      │膏1瓶、3號電│        │
 │    │            │              │      │池4顆、大門 │        │
 │    │            │              │      │門扣1個。   │        │
 ├──┼──────┼───────┼───┼──────┼────┤
 │ 二 │96年8月12日 │臺北縣中和市安│己○○│徒手翻動蔡慶│未遂    │
 │    │21時許      │和路215號前   │      │祥所有停放於│        │
 │    │            │              │      │路旁之車號CO│        │
 │    │            │              │      │-0499號自小 │        │
 │    │            │              │      │客車前座置物│        │
 │    │            │              │      │箱，欲竊取其│        │
 │    │            │              │      │內之物。    │        │
 │    │            │              │      │            │        │
 │    │            │              │      │            │        │
 │    │            │              │      │            │        │
 │    │            │              │      │            │        │
 │    │            │              │      │            │        │
 │    │            │              │      │            │        │
 │    │            │              │      │            │        │
 ├──┼──────┼───────┼───┼──────┼────┤
 │ 三 │96年8月12日 │臺北縣中和市安│乙○○│徒手撬開洪瑞│未遂    │
 │    │22時許      │和路213號前   │      │隆管領停放於│        │
 │    │            │              │      │路旁之車號  │        │
 │    │            │              │      │QVI-916號輕 │        │
 │    │            │              │      │機車座墊置物│        │
 │    │            │              │      │箱，著手欲竊│        │
 │    │            │              │      │取其內之物。│        │
 │    │            │              │      │            │        │
 ├──┼──────┼───────┼───┼──────┼────┤
 │四  │96年8月12日 │臺北縣中和市安│丁○○│徒手撬開黃義│未遂    │
 │    │22時許      │和路215號前   │      │男所有停放於│        │
 │    │            │              │      │路旁之車號  │        │
 │    │            │              │      │FQO-582號重 │        │
 │    │            │              │      │機車置物箱，│        │
 │    │            │              │      │著手欲竊取其│        │
 │    │            │              │      │內之物。    │        │
 │    │            │              │      │            │        │
 ├──┼──────┼───────┼───┼──────┼────┤
 │五  │96年8月12日 │臺北縣中和市景│戊○○│欲徒手撬開劉│未遂    │
 │    │23時25分許  │新街73巷4-2號 │      │台英所有停放│        │
 │    │            │              │      │於路旁之車號│        │
 │    │            │              │      │QX9-301號輕 │        │
 │    │            │              │      │機車座墊下置│        │
 │    │            │              │      │物箱，著手欲│        │
 │    │            │              │      │竊取其內之物│        │
 │    │            │              │      │。          │        │
 ├──┼──────┼───────┼───┼──────┼────┤
 │六  │96年8月12日 │臺北縣中和市景│甲○○│徒手撬開周德│未遂    │
 │    │23時25分許  │新街73巷底    │      │美所有停放於│        │
 │    │            │              │      │路旁之車號  │        │
 │    │            │              │      │TYO-041號輕 │        │
 │    │            │              │      │機車座墊下置│        │
 │    │            │              │      │物箱，著手欲│        │
 │    │            │              │      │竊取其內之物│        │
 │    │            │              │      │。          │        │
 ├──┼──────┼───────┼───┼──────┼────┤
 │七  │同上        │同上          │丙○○│徒手撬開曾文│未遂    │
 │    │            │              │      │瑞所有停放於│        │
 │    │            │              │      │路旁之車號  │        │
 │    │            │              │      │PLC-648號重 │        │
 │    │            │              │      │機車座墊下置│        │
 │    │            │              │      │物箱，著手欲│        │
 │    │            │              │      │竊取其內之物│        │
 │    │            │              │      │。          │        │
 └──┴──────┴───────┴───┴──────┴────┘


司法院資訊處製作；財團法人民間司法改革基金會備份。
